【裁判字號】    89,上易,951
【裁判日期】    890425
【裁判案由】    贓物
【裁判全文】
臺灣高等法院刑事判決                            八十九年度上易字第九五一號
    上  訴  人  臺灣板橋地方法院檢察署檢察官
    被      告  甲○○
                乙○○
右上訴人因被告贓物案件，不服臺灣板橋地方法院八十八年度易字第六五四號，中華
民國八十八年十一月三十日第一審判決（起訴案號：臺灣板橋地方法院檢察署八十七
年度偵字第二三二二一、第二七三四五號）提起上訴，本院判決如左：
    主  文
上訴駁回。
    理  由
一、公訴意旨略以：被告甲○○於民國八十七年八月二十七日十時二十分許（應為夜
    間十時二十分許），在其經營位於臺北縣板橋市○○路○段一四二號之啟中汽車
    行，明知自稱「黃志成」之成年男子所交付汽車鑰匙及車號Ｌ四－四六四二號小
    客車，係竊取自丙○○之贓物，竟基於故買贓物之犯意，以新台幣（下同）五十
    萬元之代價故買之；被告乙○○明知其父即被告甲○○所買受之車號Ｌ四－四六
    四二號小客車，係來歷不明之贓車，仍基於收受贓物之犯意，予以收受之；嗣於
    八十七年九月十六日二十一時四十分許，被告乙○○駕駛該車行經臺北市○○路
    ○段一九九號前為警查獲，始偵知上情。因認被告甲○○涉犯刑法第三百四十九
    條第二項之故買贓物罪嫌，被告乙○○涉犯同法第三百四十九條第一項之收受贓
    物罪嫌云云。
二、按犯罪事實應依證據認定之，無證據不得推定其犯罪事實，刑事訴訟法第一百五
    十四條定有明文。次按刑事訴訟法上所謂認定犯罪事實之證據，係指足以認定被
    告確有犯罪行為之積極證據而言，該項證據自須適合於被告犯罪事實之認定，始
    得採為斷罪資料（最高法院二十九年上字第三一０五號判例意旨參照）。而認定
    犯罪事實所憑之證據，無論係直接證據或間接證據，其為訴訟上之證明，須於通
    常一般之人均不致有所懷疑，而得確信其為真實之程度者，始得據為有罪之認定
    ，倘其證明尚未達到此一程度，而有合理之懷疑存在，無從為有罪之確信，復無
    其他調查途徑可尋，法院即應為無罪之判決，最高法院七十六年臺上字第四九八
    六號判例意旨可資參照。
三、公訴人認被告二人涉犯上開罪嫌，無非以前開自稱「黃志成」之成年男子收受定
    金二萬元後，即不知去向，事後亦未見其回去取走所交換之車號ＬＲ－三０五五
    號小客車，且自稱「黃志成」之成年男子並未交付其身分證件及車號Ｌ四－四六
    四二號小客車車籍資料，被告經營啟中汽車行，豈有不知該車為贓車之理！而被
    害人丙○○雖於該車失竊後，遲至八十七年九月十五日報案，但該車仍有可能在
    同年八月二十七日前失竊，此外復有失竊報告、車輛竊盜、車牌失竊資料個別查
    詢報表－查詢車輛認可資料、贓物領據等在卷資為論據。
四、訊據被告二人皆堅決否認有何知贓故買或收受之犯行，被告甲○○辯稱：系爭車
    輛並非贓車，該車是一個自稱「黃志成」之人，於八十七年八月二十七日晚上十
    點多到我車行，說是小客車車主丙○○的先生，有提出原車鑰匙及行車執照，並
    稱需要現金繳會錢，必須換車轉換現金應急，要與我換我車行內的另一部車號Ｌ
    Ｒ－三０五五號舊的小客車，他的車賣價五十萬元，我車行的車折價二十八萬元
    ，我尚需付二十二萬元，我與他有寫二份買賣契約，因為那名男子稱未帶身分證
    件，我要看身分證，他開車號Ｌ四－六四二四號小客車載我至臺北市○○街一六
    ０巷，他要我在巷口等，我在他下車時並交給他二萬元訂金，因為我看地址沒錯
    ，我在巷口等十五分鐘左右，等不到人，我就到大理街一六０巷二十一弄十七號
    二樓找，但沒有人應門，之後也再沒發現該名男子蹤影，我隨後就到大理派出所
    備案，但警員叫我先開回店裡等通知，如果是贓車，再開過去，我們回去有連查
    好幾天，警員也有打電話來說不是贓車，沒有發現有失竊紀錄，我透過代辦過戶
    的人向監理所查，也沒有失竊紀錄，而且發現這部車有貸款設定，我以為是因為
    有高額貸款設定，他不要了；當初在木柵木新派出所作筆錄時，丙○○來派出所
    後，有派出所警員出來跟我說是誣告，是他們自己人開走的，丙○○要賠我錢，
    當時裡面有好幾個警員，但後來陳彗玲接了一個電話後，改口說是失竊車；我自
    己也沒有用這部車，乙○○自己拿鑰匙開的；因為那人有提出行車執照及原車鑰
    匙，並有丙○○家裡的鑰匙，車門沒有被弄過，我不知道是贓車，而且可能是丙○○誣告等語。被告乙○○則辯稱：當時我是在我父親店裡幫忙，我有看過這車
    子的契約書，我看到車子，車子又有油，就自己開了，我父親有對我說，有人拿
    來賣，給對方二萬元，後來去那人家等不到人，有去報案，但不是贓車；在派出
    所曾有警員出來跟我們說是誤會，丙○○要賠我們錢，這車有疑問，警察不應交
    給原車主，我不知該車是贓車等語。
五、經查：
（一）車號Ｌ四－四六四二號自用小客車，係丙○○所有，登記之車主地址為臺北市
      萬華區○○街一六０巷二十一弄十七號二樓，丙○○係於八十七年九月十五日
      十二時許，向西園派出所報失竊，其申報之失竊時間及地點，為八十七年九月
      十四日八時許，在臺北市○○路○段三二０巷八號旁，嗣被告乙○○駕駛該車
      於八十七年九月十六日二十一時四十分許行經臺北市○○區○○路三段一九九
      號前時為警查獲等情，固據被害人丙○○於警訊及本院調查時證述在卷，並有
      車輛竊盜、車牌失竊資料個別查詢報表－查詢車輛認可資料、臺北市政府警察
      局萬華分局車輛協尋證明單影本各一紙附卷（見臺灣臺北地方法院檢察署八十
      七年度偵字第一九五八三號偵查卷第十八頁、第二十頁）為證。被害人丙○○
      於警訊中領回上開小客車一部、原車鑰匙一串、行車執照一張之事實，亦有其
      出具之贓物認領保管單一紙在卷（見同上卷第十一頁）可證。被害人丙○○於
      警訊及本院調查時並證稱：「我是在九月十四日八時發現該車失竊，我最後一
      次開該車是八月三十日晚上到中正機場接我母親回家，開完該車後，我停在失
      竊地點北市○○路○段三二０巷八號旁，之後我沒有再開該車，因為我家有兩
      部車子，我也沒有借給他人」云云（見同上偵查卷第九頁）；「我報案當天才
      知道車子不見了，我很少用那部車，所以我不知道多久不見的，我這部車確定
      沒有借人，通常是我和我先生開，（問：你在警訊中說最後一次開車是八十七
      年八月三十日去中正機場接你母親？）日期忘記了，但我記得有去中正機場接
      我母親張翠芳，我母親從日本回來，我大概有半個月到一個月的時間沒有開那
      部車，我有另外一部車是我公公的車，我車都停在雙園國中那裡或寶興街巷子
      裡」云云（見原審八十八年六月十四日訊問筆錄）。又丙○○母親張翠芳確曾
      於八十七年八月三十日自日本東京搭機返抵桃園中正機場之事實，亦有原審卷
      附之內政部警政署入出境管理局八十八年十月十八日（八八）境昌信字第六八
      五０二號函檢送之入出境資料及偵查卷所附之國人入出境端末查詢報表各一份
      在卷（見原審卷第八十七頁）可憑。
（二）惟被告甲○○係於八十七年八月二十七日二十二時許即向「黃志成」之人以上
      述換車方式購得車號Ｌ四－四六四二號小客車，取得該車之占有，「黃志成」
      並有出示原車鑰匙一串、行車執照一張，而被告甲○○亦有交付如其所辯之二
      萬元定金等情，則有被告甲○○於警訊中即提出之代售人欄（車號Ｌ四－四六
      四二號小客車者）及買方欄（車號ＬＲ－三０五五號小客車者）均有「黃志成
      」簽名之買賣契約書二份（原審於審理時再次查閱原本，並將與原本相符之影
      本附卷），及被害人丙○○於警訊中領回該小客車原車鑰匙一串、行車執照一
      張所出具之贓物認領保管單一紙在卷（同上偵查卷第十一頁）足稽。公訴人認
      「黃志成」之人未提出車號Ｌ四─四六四二號小客車車籍資料云云，已與卷內
      資料不符。
（三）經原審訊問證人即製作被害人丙○○警訊筆錄之警員戴聖榮及在木新派出所先
      對被害人丙○○進行了解情況之警員劉春奇，其二人均否認曾聽聞被害人丙○○說過係誤會之語，分別證稱：「我沒聽到有這種情形，她來的時候，我在作
      甲○○兒子的筆錄，丙○○來的時候，是劉春奇在瞭解情形」等語（見原審卷
      第二十六至二十七頁）；「當時我是備差，說找到一部車子，我就去聯絡車主
      ，丙○○來的時候，有一男子跟來，但沒有進來，（問：當時在派出所時丙○○有沒有說弄錯，是自己人開走的話？）沒有，我問她車子什麼時候有開，她
      是說八月三十日到機場去接她媽媽，回來就停在西園路那邊，我有懷疑為何等
      二星期才報失竊，她說因為她有二部車，我確定丙○○有說八月三十日有用車
      ，因為我也很懷疑」等語（見同上卷第四十五至四十六頁）。被告甲○○、乙○○復無法具體指明其等所指之木新派出所警員之姓名或職銜供本院查證，所
      辯：「有派出所警員出來跟我說是誣告，是他們自己人開走的，丙○○要賠我
      錢」云云，應屬無法證實。雖然如此，被告甲○○於警訊中即供稱：「在那名
      男子不知蹤影後，我感覺有異，就至大理派出所報備，但查察結果，當時該車
      並不是贓車」等語（見上開偵查卷第七頁背面）。證人即當時任職大理派出所
      之警員蘆茂林結證稱：「這件事情有印象，當時我任職萬華分局大理派出所（
    現於警備隊任職），我晚上值班，甲○○到派出所來講，他說他是車子中古商
      ，有一男子說要賣給他，結果那男子忘了帶身分證，甲○○就隨那男子到大理
      街一六０巷那邊，但那男子上樓都沒有下來了，就來這邊問該怎麼辦，我幫甲○○查車號，結果不是失竊車輛，甲○○去的地址也是車主的地址，後來因為
      太晚了，甲○○說先開回去看看，他要去現場看，因為車子還停在現場，第二
      天我再查這個車號，還是沒有失竊，我查了三、四天，還是沒有失竊紀錄，我
      有打電話給甲○○，甲○○說車子在車廠裡面，時間久了，我就把這件事情忘
      記了，當時沒有作工作紀錄，因為甲○○不是我們轄區，而且甲○○只是請教
      我們該怎麼辦，甲○○是當天來的」等語（見原審卷第四十四至四十六頁）。
      是被告甲○○所辯：「黃志成」賣車給我是八十七年八月二十七日夜間十點多
      ，我當天就有向大理派出所備案，但警員叫我先開回店裡等通知，如果是贓車
      ，再開過去，我回去有連查好幾天，警員也有打電話來說不是贓車，沒有發現
      有失竊紀錄等語，應屬事實，堪以採信。
（四）被告甲○○既係於八十七年八月二十七日二十二時許即取得車號Ｌ四－四六四
      二號小客車之占有，則被害人丙○○所稱：其於同年月三十日前往中正機場接
      其母所駕駛之車輛係車號Ｌ四－四六四二號小客車云云，其真實性殊值得存疑
      。又對於為何遲至十餘日之後方發現失竊之點，被害人丙○○固始終堅稱：我
      有一段時間沒有開那部車，我家兩部車，我有另外一部車是我公公的車云云（
      見原審卷第六十一至六十二頁）。惟被害人丙○○既自承平日使用該車之人尚
      有其夫，而該車係一九九八年份（民國八十七年）出廠之中華三菱一八三四ｃ
      ｃ之小客車，車況甚新，有車輛竊盜、車牌失竊資料個別查詢報表－查詢車輛
      作業認可資料所記載之車況資料一份及該車照片一幀在卷可參，非尋常之舊車
      可比，該車之所有人及使用人應皆會在意、關心該車之車況，惟被害人丙○○
      及其夫二人既未借予他人，不僅於十餘日之內皆未使用該車，且均未發現該車
      失竊，似已有違常理。再者，「黃志成」之人交付予被告甲○○之物，除行車
      執照一張外，尚有原車鑰匙一串，業見前述，衡諸常情，一般購買小客車時，
      車廠固皆會附有一份備份鑰匙交予車主，惟為免竊賊將車子及鑰匙一併竊取，
      且為預備所使用之鑰匙遺失，仍有備用鑰匙可開啟車門，甚少見有人將備份鑰
      匙一併放在車內者，更何況，平日使用車號Ｌ四－四六四二號小客車之人，除
      丙○○外，尚有其夫，則被害人丙○○及其夫如何會將小客車、行車執照及原
      車鑰匙皆置於一處而失竊，復於長達十餘日之時間內，皆未發現該等物件失竊
      ？實啟人疑竇。車號Ｌ四－四六四二號小客車是否確為被害人丙○○失竊之贓
      物，有待存疑。
（五）按刑法第三百四十九條第二項之故買贓物罪應屬即成犯，行為人基於贓物之認
      識，因有償之原因，將贓物移入自己實力支配之下，其犯罪即告完成，嗣後之
      持有贓物行為，乃為狀態之繼續，而非行為之繼續。若買受贓物之人，原無贓
      物之認識，俟其取得贓物占有後，於持有中始知悉為贓物者，尚不構成故買贓
      物罪。查「黃志成」既有提出行車執照、原車鑰匙等可證明車子來源之物件，
      被告甲○○當時應有充分之理由相信「黃志成」係得有車主之授權出賣該部小
      客車。嗣「黃志成」以回家取身分證為由，於大理街一六０巷口離開小客車後
      未再返回，被告甲○○固理應會懷疑該車之來源是否正當，被告甲○○於警訊
      中亦供承其曾覺有異，復見前述，惟此已在被告甲○○交付二萬元訂金，取得
      該小客車實力支配以後之事，揆諸上揭說明，被告甲○○於取得小客車實力支
      配之後，始因「黃志成」離去未返之舉止所產生懷疑，尚難使其先前取得小客
      車之行為轉為「故買贓物」之行為。公訴人以被告甲○○此一取得小客車持有
      「後」始產生之懷疑，認被告甲○○構成「故買贓物」罪，尚有未洽。
（六）再則，被告甲○○於產生上述懷疑後，主動至派出所查詢，經警員詳查發現無
      失竊紀錄，且隨著警員查察數日後仍告知未有報失紀錄，被告甲○○先前「來
      源不正當」之懷疑，自應會隨之逐日降低，並因持續得到無失竊紀錄之結果進
      而認為應非他人失竊之物，且自行揣測各種可能情況（如其所述之高額貸款等
      因素），亦符合人之常情。尤有進者，因無失竊紀錄，警察機關無從代為保管
      處理，被告甲○○除於持有該小客車期間內繼續查詢外，似亦無他法可循。被
      告乙○○當時在其父經營之車行內工作，得知此一持續查詢無失竊紀錄之情節
      ，自亦會與其父同有應不是他人失竊之物之想法。是被告二人所為不知係贓車
      之辯解，尚堪採信。
六、綜上論述，本件被告甲○○於持有上開車輛後，即積極向派出所等單位查詢是否
    贓車，而警方亦明白告知該小客車並無報失紀錄，已見前述，則被告甲○○、乙○○所辯不知該車為贓物等語，應非無稽。此外，復查無其他具體可信之客觀證
    據足以證明被告二人確有知贓故買或知贓收受之犯行，其二人之犯罪應屬不能證
    明。
七、原審因而以不能證明被告二人犯罪，諭知被告二人無罪之判決，經核並無不合。
    檢察官仍執陳詞，提起上訴，並謂：本件系爭車輛車價偏低，被告甲○○仍予買
    受，應係故買，而被告乙○○明知該車來歷不明，仍予收受，豈非收受云云。惟
    查一般車輛於使用一段時間後，再行出售或典當，其車價自應折舊，被告以五十
    萬元之價格購買，尚難逕認為偏低。且本院自各方面調查，均查無積極證據足認
    被告二人對系爭車輛為贓車一事有所認識，已見前述，即難認被告二人有何犯罪
    之故意。檢察官上訴指摘原判決不當，為無理由，應予駁回。
八、據上論斷，應依刑事訴訟法第三百六十八條，判決如主文。
本案經檢察官施良波到庭執行職務。
中    華    民    國    八十九    年        四        月      二十五    日
                            台灣高等法院刑事第四庭
                                審判長法  官  蔡  永  昌
                                      法  官  許  宗  和
                                      法  官  徐  昌  錦
右正本證明與原本無異。
不得上訴。
                                      書記官  吳  金  來
中    華    民    國    八十九    年        四        月      二十七    日


司法院資訊處製作；財團法人民間司法改革基金會備份。
